ACORDAO-COMPLETO-2450229

ACÓRDÃO 7976/2021 ATA 17/2021 - SEGUNDA CÂMARA

VISTOS, relatados e discutidos estes autos de tomada de contas especial instaurada pelo Fundo Nacional de Desenvolvimento Científico e Tecnológico (FNDCT) em desfavor da Tkts do Brasil Ltda., além de Fortunato Leite Pimentel e Renata Morganti Dornelles, como então sócio administrador e coordenadora de projeto, respectivamente, na aludida empresa, diante da omissão no dever de prestar contas dos recursos federais repassados no bojo do Contrato de Concessão de Subvenção Econômica 03.10.0266.00 destinado ao projeto intitulado como "Plataformas digitais como forma de socialização" sob o valor total de R$ 1.117.642,73 por meio do aporte de R$ 1.048.971,01 em recursos federais e R$ 68.671,72 em recursos da contrapartida, tendo a vigência do ajuste sido estipulada para o período de 31/5/2010 a 30/11/2012;
ACORDAM os Ministros do Tribunal de Contas da União, reunidos na Sessão da 2ª Câmara, ante as razões expostas pelo Relator, em:
9.1. declarar a revelia da Tkts do Brasil Ltda., além de Fortunato Leite Pimentel e Renata Morganti Dornelles, nos termos do art. 12, § 3º, da Lei nº 8.443, de 1992;
9.2. julgar irregulares as contas da Tkts do Brasil Ltda., além de Fortunato Leite Pimentel e Renata Morganti Dornelles, nos termos dos arts. 16, III, alíneas "a", "b" e "c", com o § 2º, "b", e 19, caput, 23, III, da Lei nº 8.443, de 1992, para condená-los, solidariamente, ao pagamento do correspondente débito, com a atualização monetária e os juros de mora calculados desde as datas informadas até o efetivo recolhimento, fixando-lhes o prazo de 15 (quinze) dias, contados da notificação, para que comprovem perante o Tribunal, nos termos do art. 214, III, "a", do RITCU, o recolhimento da referida dívida em favor do Fundo Nacional de Desenvolvimento Científico e Tecnológico, na forma da legislação em vigor, sob as seguintes condições:
	Data da Ocorrência
	Valor Original (em R$) 

	23/6/2010
	300.391,60

9.3. aplicar em desfavor da Tkts do Brasil Ltda., além de Fortunato Leite Pimentel e Renata Morganti Dornelles, individualmente, a multa prevista no art. 57 da Lei n.º 8.443, de 1992, sob o valor de R$ 100.000,00 (cem mil reais) , fixando-lhes o prazo de 15 (quinze) dias, contados da notificação, para que comprovem, perante o Tribunal, nos termos do art. 214, III, "a", do RITCU, o recolhimento da referida dívida ao Tesouro Nacional, com a devida atualização monetária, na forma da legislação em vigor;
9.4. autorizar, caso requerido, nos termos do art. 26 da Lei n.º 8.443, de 1992, e do art. 217 do RITCU, o parcelamento das dívidas fixadas por este Acórdão em até 36 (trinta e seis) parcelas mensais e sucessivas, com a devida atualização monetária e os correspondentes acréscimos legais, esclarecendo aos responsáveis que a falta de pagamento de qualquer parcela importará no vencimento antecipado do saldo devedor, sem prejuízo das demais medidas legais;
9.5. autorizar, desde logo, a cobrança judicial das dívidas fixadas por este Acórdão, nos termos do art. 28, inciso II, da Lei nº 8.443, de 1992, com o eventual pedido cumulativo, se for o caso, de condenação por improbidade administrativa, diante do não atendimento à notificação; informando nesse ponto que, como a malsinada irregularidade configuraria, para além da omissão no dever de prestar contas, a eventual conduta dolosa no sentido de efetivamente assumir o risco de facilitar, permitir ou concorrer para que pessoa física ou jurídica privada incorpore ou utilize rendas, verbas ou valores integrantes do acervo patrimonial da administração pública, sem a observância das formalidades legais ou regulamentares aplicáveis, resultando no eventual ilícito doloso de improbidade administrativa causador do aludido prejuízo ao erário, nos termos, por exemplo, do art. 10, I e II, além do art. 11, VI, da Lei n.º 8.429, de 1992, a eventual prescrição da ação de ressarcimento ao erário também não subsistiria, estando esse entendimento em plena consonância com a jurisprudência fixada pelo STF no bojo do RE 852.475-SP, com o trânsito em julgado a partir de 6/12/2019, diante da Tese de Repercussão Geral n.º 897; e
9.6. enviar a cópia do presente Acórdão, com o Relatório e a Proposta de Deliberação, à Procuradoria da República no Estado do Rio Grande do Sul, nos termos do § 3º do art. 16 da Lei n.º 8.443, de 1992, para o ajuizamento das ações civis e penas cabíveis.

Tomada de Contas Especial instaurada pelo Fundo Nacional de Desenvolvimento Científico e Tecnológico (FNDCT) em desfavor da Tkts do Brasil Ltda., de Fortunato Leite Pimentel, como então Sócio Administrador da Tkts do Brasil Ltda., e de Renata Morganti Dornelles, como então Coordenadora do Projeto e Ordenadora de Despesa da Tkts do Brasil Ltda, diante da omissão no dever de prestar contas dos recursos federais repassados no bojo do Contrato de Concessão de Subvenção Econômica 03.10.0266.00 destinado ao projeto intitulado como Plataformas digitais como forma de socialização , sob o valor total de R$ 1.117.642,73, sendo R$ 1.048.971,01 em recursos federais e R$ 68.671,72 referentes à contrapartida da beneficiária, tendo a vigência do ajuste sido estipulada para o período de 31/5/2010 a 30/11/2012.

Segunda Câmara

Financiadora de Estudos e Projetos (FINEP).

3. Responsáveis: Fortunato Leite Pimentel (CPF XXX.985.700-XX); Renata Morganti Dornelles (CPF XXX.223.130-XX); e Tkts do Brasil Ltda (CNPJ 02.745.150/0001-50).

13.1. Ministros presentes: Augusto Nardes (na Presidência), Aroldo Cedraz e Raimundo Carreiro.
13.2. Ministro-Substituto convocado: Augusto Sherman Cavalcanti.
13.3. Ministros-Substitutos presentes: Marcos Bemquerer Costa e André Luís de Carvalho (Relator).

ANDRÉ DE CARVALHO

Trata-se de tomada de contas especial instaurada pelo Fundo Nacional de Desenvolvimento Científico e Tecnológico (FNDCT) em desfavor da Tkts do Brasil Ltda., além de Fortunato Leite Pimentel e Renata Morganti Dornelles, como então sócio administrador e coordenadora de projeto, respectivamente, na aludida empresa, diante da omissão no dever de prestar contas dos recursos federais repassados no bojo do Contrato de Concessão de Subvenção Econômica 03.10.0266.00 destinado ao projeto intitulado como "Plataformas digitais como forma de socialização" sob o valor total de R$ 1.117.642,73 por meio do aporte de R$ 1.048.971,01 em recursos federais e R$ 68.671,72 em recursos da contrapartida, tendo a vigência do ajuste sido estipulada para o período de 31/5/2010 a 30/11/2012.
2.	Após a análise final do feito, o Auditor Federal Leonardo Marques Barcelos de Sousa lançou o seu parecer conclusivo à Peça 74, com a anuência do dirigente da Secex-TCE (Peça 75) , nos seguintes termos:
	" (...) HISTÓRICO
2.	Em 1/10/2019, com fundamento na IN/TCU 71/2012, alterada pela IN/TCU 76/2016 e DN/TCU 155/2016, o dirigente da Financiadora de Estudos e Projetos (Finep) autorizou a instauração da tomada de contas especial (peça 26) . O processo foi registrado no sistema e-TCE com o número 3722/2019.
3.	O Contrato de Concessão de Subvenção Econômica 03.10.0266.00 foi firmado no valor de R$ 1.117.642,73, sendo R$ 1.048.971,01 à conta da concedente e R$ 68.671,72 referentes à contrapartida da beneficiária da subvenção. Teve vigência de 31/5/2010 a 30/11/2012, com prazo para apresentação da prestação de contas em 29/5/2013. Os repasses efetivos da União totalizaram R$ 300.391,60 (peça 22) .
4.	A prestação de contas e complementações enviadas foram analisadas por meio do documento constante na peça 18.
5.	O fundamento para a instauração da Tomada de Contas Especial, conforme consignado na matriz de responsabilização elaborada pelo tomador de contas, foi a constatação da seguinte irregularidade: 
Irregularidade na documentação exigida para a prestação de contas (Omissão no dever de prestar contas técnica) .
6.	Os responsáveis arrolados na fase interna foram devidamente comunicados e, diante da ausência de justificativas suficientes para elidir a irregularidade e da não devolução dos recursos, instaurou-se a tomada de contas especial.
7.	No relatório (peça 41) , o tomador de contas concluiu que o prejuízo importaria no valor original de R$ 300.391,60, imputando-se a responsabilidade a Tkts do Brasil Ltda., na condição de contratado, Fortunato Leite Pimentel, Sócio Administrador, no período de 26/10/2005 até o momento, na condição de contratado e Renata Morganti Dornelles, Coordenadora do Projeto, no período de 10/3/2010 até o momento, na condição de ordenador de despesas. 
8.	Em 3/2/2020, a Controladoria-Geral da União emitiu o relatório de auditoria (peça 43) , em concordância com o relatório do tomador de contas. O certificado de auditoria e o parecer do dirigente do órgão de controle interno concluíram pela irregularidade das presentes contas (peças 44 e 45) .
9.	Em 4/3/2020, o ministro responsável pela área atestou haver tomado conhecimento das conclusões contidas no relatório e certificado de auditoria, bem como do parecer conclusivo do dirigente do órgão de controle interno, manifestando-se pela irregularidade das contas, e determinou o encaminhamento do processo ao Tribunal de Contas da União (peça 46) .
10.	Na instrução inicial (peça 49) , analisando-se os documentos nos autos, concluiu-se pela necessidade de realização de citação e audiência para as seguintes irregularidades: 
10.1.	Irregularidade 1: Não comprovação da boa e regular aplicação dos recursos federais repassados à Tkts do Brasil Ltda., em face da omissão no dever de prestar contas dos valores transferidos, no âmbito do Contrato de Concessão de Subvenção Econômica 03.10.0266.00, cujo prazo encerrou-se em 29/5/2013.
10.1.1.	Fundamentação para o encaminhamento: 
10.1.1.1.	Como restou caracterizada a omissão no dever de prestar contas, também se verificou a não comprovação da boa e regular aplicação dos recursos objeto deste processo.
10.1.1.2.	Nesse diapasão, cabe ressaltar que é pacífica a jurisprudência deste Tribunal no sentido de que compete ao gestor o ônus de provar a aplicação regular dos recursos que lhe foram confiados (Acórdão 974/2018-TCU-Plenário (Relator: Bruno Dantas) , 511/2018 - Plenário (Relator: Aroldo Cedraz) , 3875/2018 -1ª Câmara (Relator: Vital Do Rêgo) , 1983/2018 - 1ª Câmara (Relator: Bruno Dantas) , 1294/2018 - 1ª Câmara (Relator: Bruno Dantas) , 3200/2018 - 2ª Câmara (Relator: Aroldo Cedraz) , 2512/2018 - 2ª Câmara (Relator: Aroldo Cedraz) , 2384/2018 - 2ª Câmara (Relator: José Múcio Monteiro) , 2014/2018 - 2ª Câmara (Relator: Aroldo Cedraz) , 901/2018 - 2ª Câmara (Relator: José Múcio Monteiro) , entre outros) .
10.1.2.	Evidências da irregularidade: documentos técnicos presentes nas peças 5, 19, 20, 18 e 24.
10.1.3.	Normas infringidas: art. 70, parágrafo único, da Constituição Federal de 1988; art. 93 do Decreto-lei 200/1967; arts. 66 e 145 do Decreto 93.872/1986; art. 8º da Lei 8.443/1992; Cláusula Sexta, item 2, Cláusula Sétima, item 2, alíneas 'h' e 'k', Cláusula Nona, item 3, e Cláusula Décima Terceira, item 1, alínea 'a', do Contrato de Concessão de Subvenção Econômica.
	Débito relacionado aos responsáveis Tkts do Brasil Ltda. (CNPJ: 02.745.150/0001-50) , Fortunato Leite Pimentel (CPF: XXX.985.700-XX) e Renata Morganti Dornelles (CPF: XXX.223.130-XX) :
	Data de ocorrência
	Valor histórico (R$) 

	23/6/2010
	300.391,60

Valor atualizado do débito (sem juros) em 4/5/2020: R$ 516.553,40
10.1.4.	Cofre credor: Fundo Nacional de Desenvolvimento Científico e Tecnológico.
10.1.5.	Responsável: Renata Morganti Dornelles (CPF: XXX.223.130-XX) .
10.1.5.1.	Conduta: omitir-se no dever de prestar contas técnica do projeto 'PLATAFORMAS DIGITAIS COMO FORMAS DE SOCIALIZAÇÃO', consubstanciado na não entrega do relatório técnico final, previsto no Contrato de Concessão de Subvenção Econômica.
10.1.5.2.	Nexo de causalidade: a conduta descrita impediu a correlação entre as possíveis despesas efetuadas com os recursos recebidos, no âmbito do instrumento em questão, no período de 31/5/2010 a 30/11/2012.
10.1.5.3.	Culpabilidade: não há excludentes de ilicitude, de culpabilidade e de punibilidade; é razoável supor que a responsável tinha consciência da ilicitude de sua conduta; era exigível conduta diversa da praticada, qual seja, desincumbir-se do seu dever por meio da apresentação da prestação de contas no prazo e forma devidos (relatório técnico final) . 
10.1.6.	Responsável: Fortunato Leite Pimentel (CPF: XXX.985.700-XX) .
10.1.6.1.	Conduta: omitir-se no dever de prestar contas técnica do projeto 'PLATAFORMAS DIGITAIS COMO FORMAS DE SOCIALIZAÇÃO', consubstanciado na não entrega do relatório técnico final, previsto no Contrato de Concessão de Subvenção Econômica.
10.1.6.2.	Nexo de causalidade: a conduta descrita impediu a correlação entre as possíveis despesas efetuadas com os recursos recebidos, no âmbito do instrumento em questão, no período de 31/5/2010 a 30/11/2012.
10.1.6.3.	Culpabilidade: não há excludentes de ilicitude, de culpabilidade e de punibilidade; é razoável supor que o responsável tinha consciência da ilicitude de sua conduta; era exigível conduta diversa da praticada, qual seja, desincumbir-se do seu dever por meio da apresentação da prestação de contas no prazo e forma devidos (relatório técnico final) . 
10.1.7.	Responsável: Tkts do Brasil Ltda. (CNPJ: 02.745.150/0001-50) .
10.1.7.1.	Conduta: omitir-se no dever de prestar contas técnica do projeto 'PLATAFORMAS DIGITAIS COMO FORMAS DE SOCIALIZAÇÃO', consubstanciado na não entrega do relatório técnico final, previsto no Contrato de Concessão de Subvenção Econômica.
10.1.7.2.	Nexo de causalidade: a conduta descrita impediu a correlação entre as possíveis despesas efetuadas com os recursos recebidos, no âmbito do instrumento em questão, no período de 31/5/2010 a 30/11/2012.
10.1.7.3.	Culpabilidade: não há excludentes de ilicitude, de culpabilidade e de punibilidade; é razoável supor que o administrador responsável pela pessoa jurídica tinha consciência da ilicitude de sua conduta; era exigível conduta diversa da praticada, qual seja, desincumbir-se do seu dever por meio da apresentação da prestação de contas no prazo e forma devidos (relatório técnico final) . 
10.1.8.	Encaminhamento: citação.
10.2.	Irregularidade 2: Não cumprimento do prazo originalmente estipulado para prestação de contas do Contrato de Concessão de Subvenção Econômica 03.10.0266.00, cujo prazo encerrou-se em 29/5/2013.
10.2.1.	Fundamentação para o encaminhamento: a omissão no dever de prestar contas é irregularidade autônoma e configura ato que caracteriza grave infração à norma legal, punível com a imposição de multa, podendo a apresentação de documentação posterior, apenas, desconstituir o débito imputado ao responsável. 
10.2.2.	Evidências da irregularidade: documentos técnicos presentes nas peças 5, 19, 20, 18 e 24.
10.2.3.	Normas infringidas: art. 70, parágrafo único, da Constituição Federal de 1988; art. 93 do Decreto-lei 200/1967; arts. 66 e 145 do Decreto 93.872/1986; art. 8º da Lei 8.443/1992; e Cláusula Sexta, item 2, Cláusula Sétima, item 2, alínea 'h', Cláusula Nona, item 3, e Cláusula Décima Terceira, item 1, alínea 'a', do Contrato de Concessão de Subvenção Econômica.
10.2.4.	Responsável: Renata Morganti Dornelles (CPF: XXX.223.130-XX) .
10.2.4.1.	Conduta: descumprir o prazo originalmente estipulado para a prestação de contas do Contrato de Concessão de Subvenção Econômica.
10.2.4.2.	Nexo de causalidade: o não cumprimento do prazo de apresentação da prestação de contas caracteriza infração à norma regulamentar aplicável à espécie, bem como impede a aferição do atingimento do objeto avençado no contrato de subvenção econômica. 
10.2.4.3.	Culpabilidade: não há excludentes de ilicitude, de culpabilidade e de punibilidade; é razoável supor que a responsável tinha consciência da ilicitude de sua conduta; era exigível conduta diversa da praticada, qual seja, cumprir o prazo estabelecido para a apresentação da prestação de contas dos recursos recebidos. 
10.2.5.	Responsável: Fortunato Leite Pimentel (CPF: XXX.985.700-XX) .
10.2.5.1.	Conduta: descumprir o prazo originalmente estipulado para a prestação de contas do Contrato de Concessão de Subvenção Econômica.
10.2.5.2.	Nexo de causalidade: o não cumprimento do prazo de apresentação da prestação de contas caracteriza infração à norma regulamentar aplicável à espécie, bem como impede a aferição do atingimento do objeto avençado no contrato de subvenção econômica.
10.2.5.3.	Culpabilidade: não há excludentes de ilicitude, de culpabilidade e de punibilidade; é razoável supor que o responsável tinha consciência da ilicitude de sua conduta; era exigível conduta diversa da praticada, qual seja, cumprir o prazo estabelecido para a apresentação da prestação de contas dos recursos recebidos.
10.2.6.	Encaminhamento: audiência.
11.	Em cumprimento ao pronunciamento da unidade (peça 51) , foram efetuadas citação e audiência dos responsáveis, nos moldes adiante:
a)	Tkts do Brasil Ltda - promovida a citação do responsável, conforme delineado adiante:
	Comunicação: Ofício 24016/2020 - Seproc (peça 56) 
Data da Expedição: 27/5/2020
Data da Ciência: não houve (Mudou-se) (peça 59) 
Observação: Ofício enviado para o endereço do responsável, conforme pesquisa na base de dados no sistema da Receita Federal, custodiada pelo TCU (peça 55) .
	
	Comunicação: Ofício 37237/2020 - Seproc (peça 69) 
Data da Expedição: 6/8/2020
Data da Ciência: não houve (Outros) 
Observação: Ofício enviado para o endereço do responsável, conforme pesquisa na base de dados no sistema do Renach, custodiada pelo TCU (peça 63) .
	
	Comunicação: Ofício 37238/2020 - Seproc (peça 67) 
Data da Expedição: 5/8/2020
Data da Ciência: não houve (Mudou-se) (peça 71) 
Observação: Ofício enviado para o endereço do responsável, conforme pesquisa na base de dados do sistema da Receita Federal, custodiada pelo TCU (peça 63) .
	
	Comunicação: Edital 1124/2020 - Seproc (peça 64) 
Data da Publicação: 3/8/2020
Fim do prazo para a defesa: 19/8/2020
	
b)	 Fortunato Leite Pimentel - promovida a citação e audiência do responsável, conforme delineado adiante:
	Comunicação: Ofício 24015/2020 - Seproc (peça 57) 
Data da Expedição: 27/5/2020
Data da Ciência: não houve (Mudou-se) (peça 60) 
Observação: Ofício enviado para o endereço do responsável, conforme pesquisa na base de dados no sistema da Receita Federal, custodiada pelo TCU (peça 55) .
	
	Comunicação: Ofício 37235/2020 - Seproc (peça 65) 
Data da Expedição: 5/8/2020
Data da Ciência: 17/8/2020 (peça 72) 
Nome Recebedor: Davi Medina
Observação: Ofício enviado para o endereço do responsável, conforme pesquisa na base de dados no sistema do Renach, custodiada pelo TCU (peça 63) .
Fim do prazo para a defesa: 1/9/2020
	
	Comunicação: Ofício 37236/2020 - Seproc (peça 66) 
Data da Expedição: 5/8/2020
Data da Ciência: não houve (Mudou-se) (peça 70) 
Observação: Ofício enviado para o endereço do responsável, conforme pesquisa na base de dados do sistema da Receita Federal, custodiada pelo TCU (peça 63) .
	
c)	 Renata Morganti Dornelles - promovida a citação e audiência da responsável, conforme delineado adiante:
	Comunicação: Ofício 24014/2020 - Seproc (peça 58) 
Data da Expedição: 28/5/2020
Data da Ciência: 4/6/2020 (peça 61) 
Nome Recebedor: Alessandro Trevisan
Observação: Ofício enviado para o endereço do responsável, conforme pesquisa na base de dados no sistema da Receita Federal, custodiada pelo TCU (peça 53) .
Fim do prazo para a defesa: 19/6/2020

12.	Conforme Despacho de Conclusão das Comunicações Processuais (peça 73) , as providências inerentes às comunicações processuais foram concluídas. 
13.	Transcorrido o prazo regimental, os responsáveis Tkts do Brasil Ltda, Fortunato Leite Pimentel e Renata Morganti Dornelles permaneceram silentes, devendo ser considerados reveis, nos termos do art. 12, § 3º, da Lei 8.443/1992.
ANÁLISE DOS PRESSUPOSTOS DE PROCEDIBILIDADE DA IN/TCU 71/2012
Avaliação de Viabilidade do Exercício do Contraditório e Ampla Defesa
14.	Verifica-se que não houve o transcurso de mais de dez anos desde o fato gerador sem que tenha havido a notificação dos responsáveis pela autoridade administrativa federal competente (art. 6º, inciso II, c/c art. 19 da IN/TCU 71/2012, modificada pela IN/TCU 76/2016) , uma vez que o fato gerador da irregularidade sancionada ocorreu em 30/5/2013, e os responsáveis foram notificados sobre as irregularidades pela autoridade administrativa competente conforme abaixo:
14.1.	Tkts do Brasil Ltda, por meio do ofício acostado à peça 29, recebido em 14/10/2019, conforme AR (peça 30) .
14.2.	Fortunato Leite Pimentel, por meio do ofício acostado à peça 31, recebido em 14/10/2019, conforme AR (peça 32) .
14.3.	Renata Morganti Dornelles, por meio do ofício acostado à peça 33, recebido em 14/10/2019, conforme AR (peça 34) .
Valor de Constituição da TCE 	
15.	Verifica-se, ainda, que o valor atualizado do débito apurado (sem juros) em 1/1/2017 é de R$ 461.251,30, portanto superior ao limite mínimo de R$ 100.000,00, na forma estabelecida conforme os arts. 6º, inciso I, e 19 da IN/TCU 71/2012, modificada pela IN/TCU 76/2016. 
OUTROS PROCESSOS/DÉBITOS NOS SISTEMAS DO TCU COM OS MESMOS RESPONSÁVEIS
16.	Informa-se que não foi encontrado débito imputável aos responsáveis em outros processos no Tribunal.
17.	A tomada de contas especial está, assim, devidamente constituída e em condição de ser instruída.
EXAME TÉCNICO
Da validade das notificações:
18.	Preliminarmente, cumpre tecer breves considerações sobre a forma como são realizadas as comunicações processuais no TCU. A esse respeito, destacam-se o art. 179, do Regimento Interno do TCU (Resolução 155, de 4/12/2002) e o art. 4º, inciso III, § 1º, da Resolução TCU 170, de 30 de junho de 2004, in verbis:
Art. 179. A citação, a audiência ou a notificação, bem como a comunicação de diligência, far se-ão:
I - mediante ciência da parte, efetivada por servidor designado, por meio eletrônico, fac-símile, telegrama ou qualquer outra forma, desde que fique confirmada inequivocamente a entrega da comunicação ao destinatário;
II - mediante carta registrada, com aviso de recebimento que comprove a entrega no endereço do destinatário;
III - por edital publicado no Diário Oficial da União, quando o seu destinatário não for localizado
 (...) 
Art. 3º As comunicações serão dirigidas ao responsável, ou ao interessado, ou ao dirigente de órgão ou entidade, ou ao representante legal ou ao procurador constituído nos autos, com poderes expressos no mandato para esse fim, por meio de:
I - correio eletrônico, fac-símile ou telegrama;
II - servidor designado;
III - carta registrada, com aviso de recebimento;
IV - edital publicado no Diário Oficial da União, quando o seu destinatário não for localizado, nas hipóteses em que seja necessário o exercício de defesa.
Art. 4º. Consideram-se entregues as comunicações:
I - efetivadas conforme disposto nos incisos I e II do artigo anterior, mediante confirmação da ciência do destinatário;
II - realizadas na forma prevista no inciso III do artigo anterior, com o retorno do aviso de recebimento, entregue comprovadamente no endereço do destinatário;
III - na data de publicação do edital no Diário Oficial da União, quando realizadas na forma prevista no inciso IV do artigo anterior.
§ 1º O endereço do destinatário deverá ser previamente confirmado mediante consulta aos sistemas disponíveis ao Tribunal ou a outros meios de informação, a qual deverá ser juntada ao respectivo processo.
 (...) 
19.		Bem se vê, portanto, que a validade da citação via postal não depende de que o aviso de recebimento seja assinado pelo próprio destinatário da comunicação, o que dispensa, no caso em tela, a entrega do AR em 'mãos próprias'. A exigência da norma é no sentido de o Tribunal verificar se a correspondência foi entregue no endereço correto, residindo aqui a necessidade de certeza inequívoca. 
20.		Não é outra a orientação da jurisprudência do TCU, conforme se verifica dos julgados a seguir transcritos:
São válidas as comunicações processuais entregues, mediante carta registrada, no endereço correto do responsável, não havendo necessidade de que o recebimento seja feito por ele próprio (Acórdão 3648/2013-TCU-Segunda Câmara, Relator Min. José Jorge) ;
É prescindível a entrega pessoal das comunicações pelo TCU, razão pela qual não há necessidade de que o aviso de recebimento seja assinado pelo próprio destinatário. Entregando se a correspondência no endereço correto do destinatário, presume-se o recebimento da citação. (Acórdão 1019/2008-TCU-Plenário, Relator Min. Benjamin Zymler) ;
As comunicações do TCU, inclusive as citações, deverão ser realizadas mediante Aviso de Recebimento - AR, via Empresa Brasileira de Correios e Telégrafos, bastando para sua validade que se demonstre que a correspondência foi entregue no endereço correto. (Acórdão 1526/2007-TCU-Plenário, Relator Min. Aroldo Cedraz) .
21.	A validade do critério de comunicação processual do TCU foi referendada pelo Supremo Tribunal Federal, nos termos do julgamento do MS-AgR 25.816/DF, por meio do qual se afirmou a desnecessidade da ciência pessoal do interessado, entendendo-se suficiente a comprovação da entrega do 'AR' no endereço do destinatário:
Ementa: agravo regimental. Mandado de segurança. Desnecessidade de intimação pessoal das decisões do tribunal de contas da união. art. 179 do regimento interno do TCU. Intimação do ato impugnado por carta registrada, iniciado o prazo do art. 18 da lei nº 1.533/51 da data constante do aviso de recebimento. Decadência reconhecida. Agravo improvido.
O envio de carta registrada com aviso de recebimento está expressamente enumerado entre os meios de comunicação de que dispõe o Tribunal de Contas da União para proceder às suas intimações.
O inciso II do art. 179 do Regimento Interno do TCU é claro ao exigir apenas a comprovação da entrega no endereço do destinatário, bastando o aviso de recebimento simples. 
Da revelia dos responsáveis Tkts do Brasil Ltda, Fortunato Leite Pimentel e Renata Morganti Dornelles
22.	No caso vertente, a citação de cada um dos responsáveis (Tkts do Brasil Ltda, Fortunato Leite Pimentel e Renata Morganti Dornelles) se deu em endereços provenientes de pesquisas de endereços realizadas pelo TCU (vide parágrafos acima) , porquanto, devido ao insucesso de realizar a citação em endereços constantes na base de dados da Receita custodiada pelo TCU (peça 55) , buscou-se a notificação em endereços provenientes das bases de dados públicas custodiadas pelo TCU (TSE e Renach - peças 62 e 63) e das bases de dados do próprio TCU. A entrega dos ofícios citatórios nesses endereços não ficou comprovada, razão pela qual promoveu-se a notificação por edital publicado no Diário Oficial da União (peça 64) 
23.	Importante destacar que, antes de promover a citação por edital, para assegurar a ampla defesa, buscaram-se outros meios possíveis para localizar e citar os responsáveis, nos limites da razoabilidade, fazendo juntar aos autos informação comprobatória dos diferentes meios experimentados que restaram frustrados, tal como se demonstrou no item anterior da presente instrução (Acórdão 4851/2017-TCU-Primeira Câmara, Relator Min. Augusto Sherman) .
24.	Nos processos do TCU, a revelia não leva à presunção de que seriam verdadeiras todas as imputações levantadas contra os responsáveis, diferentemente do que ocorre no processo civil, em que a revelia do réu opera a presunção da verdade dos fatos narrados pelo autor (Acórdão 1009/2018-TCU-Plenário, Relator Min. Bruno Dantas; 2369/2013 - TCU - Plenário, Relator Min. Benjamin Zymler e 2449/2013 - TCU - Plenário, Relator Min. Benjamin Zymler) . Dessa forma, a avaliação da responsabilidade do agente não pode prescindir da prova existente no processo ou para ele carreada. 
25.	Ao não apresentar sua defesa, os responsáveis deixaram de produzir prova da regular aplicação dos recursos sob sua responsabilidade, em afronta às normas que impõem aos gestores públicos a obrigação legal de, sempre que demandados pelos órgãos de controle, apresentar os documentos que demonstrem a correta utilização das verbas públicas, a exemplo do contido no art. 93 do Decreto-Lei 200/1967: 'Quem quer que utilize dinheiros públicos terá de justificar seu bom e regular emprego na conformidade das leis, regulamentos e normas emanadas das autoridades administrativas competentes.' 
26.	Mesmo as alegações de defesa não sendo apresentadas, considerando o princípio da verdade real que rege esta Corte, procurou-se buscar, em manifestações dos responsáveis na fase interna desta Tomada de Contas Especial, se havia algum argumento que pudesse ser aproveitado a seu favor. 
27.	No entanto, os responsáveis não se manifestaram na fase interna, não havendo, assim, nenhum argumento que possa vir a ser analisado e posteriormente servir para afastar as irregularidades apontadas.
28.	Em se tratando de processo em que a parte interessada não se manifestou acerca das irregularidades imputadas, não há elementos para que se possa efetivamente aferir e reconhecer a ocorrência de boa-fé na conduta dos responsáveis, podendo este Tribunal, desde logo, proferir o julgamento de mérito pela irregularidade das contas, conforme os termos dos §§ 2º e 6º do art. 202 do Regimento Interno do TCU. (Acórdão 2064/2011-TCU-Primeira Câmara (relator Min. Ubiratan Aguiar) , 6.182/2011-TCU-1ª Câmara (relator Min. Weber de Oliveira) , 4.072/2010-TCU-1ª Câmara (Relator Min. Valmir Campelo) , 1.189/2009-TCU-1ª Câmara (Relator Min. Marcos Bemquerer) , 731/2008-TCU-Plenário (Relator Min. Aroldo Cedraz) .
29.	Dessa forma, os responsáveis Tkts do Brasil Ltda, Fortunato Leite Pimentel e Renata Morganti Dornelles devem ser considerados revéis, nos termos do art. 12, § 3º, da Lei 8.443/1992, devendo as contas serem julgadas irregulares, condenando-os solidariamente ao débito apurado e aplicando-lhes a multa prevista no art. 57 da Lei 8.443/1992.
Prescrição da Pretensão Punitiva
30.	Vale ressaltar que a pretensão punitiva do TCU, conforme Acórdão 1441/2016-TCU-Plenário, Relator Min. Benjamin Zymler, que uniformizou a jurisprudência acerca dessa questão, subordina-se ao prazo geral de prescrição indicado no art. 205 do Código Civil, que é de dez anos, contado da data de ocorrência da irregularidade sancionada, nos termos do art. 189 do Código Civil, sendo este prazo interrompido pelo ato que ordenar a citação, a audiência ou a oitiva dos responsáveis.
31.	No caso em exame, não ocorreu a prescrição, uma vez que a irregularidade sancionada ocorreu em 30/5/2013, e o ato de ordenação da citação ocorreu em 20/5/2020 (peça 52) .
Cumulatividade de multas 
32.	Quanto à possibilidade de aplicação cumulativa das multas dos arts. 57 e 58, inciso I, da Lei 8.443/1992, ainda que seja adequada a realização de citação e audiência do responsável, por força do disposto no art. 209, § 4º, do Regimento Interno do TCU, o Tribunal reconhece que existe relação de subordinação entre as condutas de 'não comprovação da aplicação dos recursos' e de 'omissão na prestação de contas', sendo a primeira consequência da segunda, o que enseja, na verificação das duas irregularidades, a aplicação da multa do art. 57, com o afastamento da multa do art. 58, inciso I, em atenção ao princípio da absorção (Acórdão 9579/2015-TCU-Segunda Câmara, Relator Min. Vital do Rêgo; Acórdão 2469/2019-TCU-Primeira Câmara, Relator Min. Augusto Sherman) .
33.	Conforme leciona Cezar Bitencourt (Tratado de Direito Penal: parte geral - 8ª Edição - São Paulo: Saraiva, 2003. Pg. 565) , na absorção, ' (...) a pena do delito mais grave absorve a pena do delito menos grave, que deve ser desprezada'. No caso concreto, a 'omissão no dever de prestar contas', embora seja uma irregularidade autônoma, funciona como fase ou meio para a consecução da 'não comprovação da aplicação dos recursos', havendo clara relação de interdependência entre essas condutas. Dessa forma, recaindo as duas ocorrências num mesmo gestor, deve prevalecer a pena do delito mais grave, qual seja, a multa do art. 57, da Lei 8.443/1992.
34.	Cumpre observar, ainda, que a conduta dos responsáveis, consistente nas irregularidades 'não comprovação da boa e regular aplicação dos recursos federais repassados em face da omissão no dever de prestar contas' e 'não cumprimento do prazo para apresentação de prestação de contas pelo gestor dos recursos', configura violação não só às regras legais, mas também aos princípios basilares da administração pública, eis que, em última análise, ocorre o comprometimento da necessária satisfação à sociedade sobre o efetivo emprego dos recursos públicos postos à disposição da municipalidade, por força do instrumento de repasse em questão.
35.	Nesses casos, em que fica evidente a falta de transparência e lisura, não há como afastar as suspeitas sempre presentes de que a totalidade dos recursos públicos federais, transferida ao município, tenha sido integralmente desviada, em prol de gestor ímprobo, ou de pessoas por ele determinadas, a revelar grave inobservância de dever de cuidado no trato com a coisa pública, isto é, ato praticado com culpa grave, pois, na espécie, a conduta do responsável se distancia daquela que seria esperada de um administrador público minimante diligente, num claro exemplo de erro grosseiro a que alude o art. 28 do Decreto-lei 4.657/1942 (Lei de Introdução às Normas do Direito Brasileiro) , incluído pela Lei 13.655/2018 (Acórdão 1689/2019-TCU-Plenário, Relator Min. Augusto Nardes; Acórdão 2924/2018-TCU-Plenário, Relator Min. José Mucio Monteiro; Acórdão 2391/2018-TCU-Plenário, Relator Min. Benjamin Zymler) . 
CONCLUSÃO
36.	Em face da análise promovida na seção 'Exame Técnico', verifica-se que os responsáveis Tkts do Brasil Ltda, Fortunato Leite Pimentel e Renata Morganti Dornelles não lograram comprovar a boa e regular aplicação dos recursos, instados a se manifestar, optaram pelo silêncio, configurando a revelia, nos termos do § 3º, do art. 12, da Lei 8.443/1992. Ademais, inexistem nos autos elementos que demonstrem a boa-fé dos responsáveis ou a ocorrência de outras excludentes de culpabilidade.
37.	Vale ressaltar que a jurisprudência pacífica nesta Corte é no sentido da imprescritibilidade das ações de ressarcimento ao erário (Súmula TCU 282) . Dessa forma, identificado dano ao erário, deve se instaurar e julgar o processo de tomada de contas especial para responsabilizar seus agentes causadores, respeitando o direito ao contraditório e à ampla defesa, independentemente de quando ocorreram os atos impugnados.
38.	Verifica-se também que não houve a prescrição da pretensão punitiva, conforme análise já realizada.
39.	Tendo em vista que não constam dos autos elementos que permitam reconhecer a boa-fé dos responsáveis, sugere-se que as suas contas sejam julgadas irregulares, nos termos do art. 202, § 6º, do Regimento Interno do TCU, com a imputação do débito atualizado monetariamente e acrescido de juros de mora, nos termos do art. 202, § 1º do Regimento Interno do TCU, descontado o valor eventualmente recolhido, com a aplicação da multa prevista no art. 57 da Lei 8.443/1992.
40.	Por fim, como não houve elementos que pudessem modificar o entendimento acerca das irregularidades em apuração, mantém-se a matriz de responsabilização presente na peça 48.
PROPOSTA DE ENCAMINHAMENTO
41.	Diante do exposto, submetemos os autos à consideração superior, propondo ao Tribunal:
a)	considerar revéis os responsáveis Tkts do Brasil Ltda (CNPJ: 02.745.150/0001-50) , Fortunato Leite Pimentel (CPF: XXX.985.700-XX) e Renata Morganti Dornelles (CPF: XXX.223.130-XX) , para todos os efeitos, dando-se prosseguimento ao processo, com fulcro no art. 12, § 3º, da Lei 8.443/1992; 
b)	julgar irregulares, nos termos dos arts. 1º, inciso I, 16, inciso III, alíneas a e c, da Lei 8.443/1992, c/c os arts. 19 e 23, inciso III, da mesma Lei, as contas dos responsáveis Tkts do Brasil Ltda (CNPJ: 02.745.150/0001-50) , Fortunato Leite Pimentel (CPF: XXX.985.700-XX) e Renata Morganti Dornelles (CPF: XXX.223.130-XX) , condenando-os solidariamente ao pagamento da importância a seguir especificada, atualizada monetariamente e acrescida dos juros de mora, calculada a partir da data discriminada até a data da efetiva quitação do débito, fixando-lhes o prazo de quinze dias, para que comprovem, perante o Tribunal, o recolhimento da referida quantia aos cofres do Fundo Nacional de Desenvolvimento Científico e Tecnológico, nos termos do art. 23, inciso III, alínea 'a', da citada lei, c/c o art. 214, inciso III, alínea 'a', do Regimento Interno do TCU. 
		Débito relacionado ao responsável Fortunato Leite Pimentel (CPF: XXX.985.700-XX) em solidariedade com Renata Morganti Dornelles (CPF: XXX.223.130-XX) e Tkts do Brasil Ltda (CNPJ: 02.745.150/0001-50) :
	Data de ocorrência
	Valor histórico (R$) 

	23/6/2010
	300.391,60

	Valor atualizado do débito (com juros) em 10/12/2020: R$ 652.259,91.
c)	aplicar individualmente aos responsáveis Tkts do Brasil Ltda (CNPJ: 02.745.150/0001-50) , Fortunato Leite Pimentel (CPF: XXX.985.700-XX) e Renata Morganti Dornelles (CPF: XXX.223.130-XX) , a multa prevista no art. 57 da Lei 8.443/1992 c/c o art. 267 do Regimento Interno do TCU, fixando-lhes o prazo de quinze dias, a contar da notificação, para que comprovem, perante o Tribunal (art. 214, III, alínea 'a', do Regimento Interno do TCU) , o recolhimento da dívida aos cofres do Tesouro Nacional, atualizada monetariamente desde a data do acórdão que vier a ser proferido por este Tribunal até a data do efetivo recolhimento, se paga após o vencimento, na forma da legislação em vigor;
d)	autorizar, desde logo, a cobrança judicial das dívidas, caso não atendidas as notificações, na forma do disposto no art. 28, inciso II, da Lei 8.443/1992;
e)	autorizar também, desde logo, se requerido, com fundamento no art. 26, da Lei 8.443, de 1992, c/c o art. 217, §§ 1º e 2º do Regimento Interno do TCU, o parcelamento da (s) dívida (s) em até 36 parcelas, incidindo, sobre cada parcela, corrigida monetariamente, os correspondentes acréscimos legais, fixando-lhe o prazo de quinze dias, a contar do recebimento da notificação, para comprovar, perante o Tribunal, o recolhimento da primeira parcela, e de trinta dias, a contar da parcela anterior, para comprovar os recolhimentos das demais parcelas, devendo incidir, sobre cada valor mensal, atualizado monetariamente, os juros de mora devidos, no caso do débito, na forma prevista na legislação em vigor, alertando os responsáveis de que a falta de comprovação do recolhimento de qualquer parcela importará o vencimento antecipado do saldo devedor, nos termos do § 2º do art. 217 do Regimento Interno deste Tribunal; 
f)	esclarecer aos responsáveis Fortunato Leite Pimentel (CPF: XXX.985.700-XX) e Renata Morganti Dornelles (CPF: XXX.223.130-XX) que, caso se demonstre, por via recursal, a correta aplicação dos recursos, mas não se justifique a omissão da prestação de contas, o débito poderá ser afastado, mas permanecerá a irregularidade das contas, dando-se ensejo à aplicação da multa prevista no art. 58, inciso I, da Lei 8.443/1992;
g)	enviar cópia do Acórdão a ser prolatado à Procuradoria da República no Estado de RS, nos termos do § 3º do art. 16 da Lei 8.443/1992, c/c o § 7º do art. 209 do Regimento Interno do TCU, para adoção das medidas cabíveis; e
h)	enviar cópia do Acórdão que vier a ser proferido ao Financiadora de Estudos e Projetos e aos responsáveis, para ciência;
i)	informar à Procuradoria da República no Estado de RS, ao Financiadora de Estudos e Projetos e aos responsáveis que a presente deliberação, acompanhada do Relatório e do Voto que a fundamenta, está disponível para a consulta no endereço www.tcu.gov.br/acordaos, além de esclarecer que, caso requerido, o TCU poderá fornecer sem custos as correspondentes cópias, de forma impressa; e
j)	informar à Procuradoria da República no Estado de RS que, nos termos do parágrafo único do art. 62 da Resolução TCU 259/2014, os procuradores e membros do Ministério Público credenciados nesta Corte podem acessar os presentes autos de forma eletrônica e automática, ressalvados apenas os casos de eventuais peças classificadas como sigilosas, as quais requerem solicitação formal.".
3.	Enfim, por intermédio do Exmo. Sr. Procurador Sergio Ricardo Costa Caribé, o MPTCU anuiu, em cota singela (Peça 76) , à referida proposta da unidade técnica.
É o Relatório.

não há.

Procurador Sergio Ricardo Costa Caribé.

TOMADA DE CONTAS ESPECIAL. FUNDO NACIONAL DE DESENVOLVIMENTO CIENTÍFICO E TECNOLÓGICO (FNDCT). CONTRATO DE CONCESSÃO DE SUBVENÇÃO ECONÔMICA. OMISSÃO NO DEVER DE PRESTAR CONTAS. CITAÇÃO E AUDIÊNCIA. REVELIA. CONTAS IRREGULARES. DÉBITO. MULTA. COMUNICAÇÃO.

TOMADA DE CONTAS ESPECIAL (TCE)

Secretaria de Controle Externo de Tomada de Contas Especial (Secex-TCE).

Trata-se de tomada de contas especial instaurada pelo Fundo Nacional de Desenvolvimento Científico e Tecnológico (FNDCT) em desfavor da Tkts do Brasil Ltda., além de Fortunato Leite Pimentel e Renata Morganti Dornelles, como então sócio administrador e coordenadora de projeto, respectivamente, na aludida empresa, diante da omissão no dever de prestar contas dos recursos federais repassados no bojo do Contrato de Concessão de Subvenção Econômica 03.10.0266.00 destinado ao projeto intitulado como "Plataformas digitais como forma de socialização" sob o valor total de R$ 1.117.642,73 por meio do aporte de R$ 1.048.971,01 em recursos federais e R$ 68.671,72 em recursos da contrapartida, tendo a vigência do ajuste sido estipulada para o período de 31/5/2010 a 30/11/2012.
2.	Como visto, a partir do Relatório de Tomada de Contas Especial n.º 24, de 2019 (Peça 41) , o tomador de contas assinalou a responsabilidade em desfavor da Tkts do Brasil Ltda., além de Fortunato Leite Pimentel e Renata Morganti Dornelles, pelo dano ao erário sob o valor original repassado de R$ 300.391,60 em recursos federais, diante da omissão no dever de apresentar a prestação de contas dos recursos federais repassados à beneficiária (Tkts do Brasil Ltda.) .
3.	No âmbito do TCU, a Secex-TCE promoveu a citação, com a adicional audiência, da Tkts do Brasil Ltda, além de Fortunato Leite Pimentel e Renata Morganti Dornelles, como responsáveis no presente processo.
4.	A despeito, contudo, da regular citação, com a adicional audiência, os aludidos responsáveis não apresentaram as suas defesas, nem efetuaram, tampouco, o recolhimento do débito em favor do FNDCT, passando à condição de revéis perante o TCU, nos termos do art. 12, § 3º, da Lei nº 8.443, de 1992. 
5.	De todo modo, após a análise final do feito, a unidade técnica propôs a irregularidade das contas dos aludidos responsáveis para condená-los ao pagamento do correspondente débito, além de lhes aplicar a subsequente multa legal (Peça 74) ; tendo o Parquet especial anuído a essa proposta (Peça 76) .
6.	O TCU pode incorporar o parecer da unidade técnica a estas razões de decidir.
7.	Bem se sabe que, em sintonia, entre outros, com os Acórdãos 1.194/2009 e 3.991/2015, da 1ª Câmara, os Acórdãos 27/2004, 6.235/2013 e 3.223/2017, da 2ª Câmara, e os Acórdãos 11/1997 e 997/2015, do Plenário, a jurisprudência do TCU estaria firmada no sentido da pessoal responsabilidade do gestor pela comprovação da boa e regular aplicação dos recursos federais, submetendo todo aquele que administra os recursos públicos ao dever de demonstrar o correto emprego dos valores federais, nos termos do art. 70, parágrafo único, da Constituição de 1988 e do art. 93 do Decreto-Lei nº 200, de 1967, sem prejuízo de, por analogia à Súmula n.º 286 do TCU, a pessoa jurídica de direito privado também responder como destinatária dos recursos captados, em solidariedade com os seus administradores, pelo dano causado ao erário em face da ausência de efetiva comprovação sobre a execução do objeto pactuado e a boa aplicação dos recursos públicos, nos termos do art. 16, § 2º, "b", da Lei nº 8.443, de 1992.
8.	Por esse ângulo, diante da ausência de elementos capazes de demonstrar a boa e regular aplicação dos recursos federais ante a suscitada omissão no dever de prestar contas dos aludidos recursos federais, a impugnação dos supostos dispêndios configurou a ofensa não só às regras legais, mas também aos princípios basilares da administração pública, já que, ao final e ao cabo, os gestores deixaram de prestar a devida satisfação à sociedade sobre o efetivo emprego dos recursos públicos postos à sua disposição, e, assim, restaria confirmada a presunção legal de dano ao erário pela integralidade dos valores repassados em face do eventual desvio ou desperdício dos respectivos recursos federais, estando adequada, pois, a proposta da unidade técnica para condenar os responsáveis em débito e em multa.
9. 	Não subsistiria, enfim, a eventual prescrição da pretensão punitiva do TCU, já que, nos termos do Acórdão 1441/2016-TCU-Plenário, não teria ocorrido o transcurso superior a dez anos entre a ordem para a citação e a audiência no âmbito do TCU, em 20/5/2020 (Peça 52) , e a data fatal para a prestação de contas final do aludido ajuste, em 29/5/2013 (Peça 41) .
10. 	Eis que, por meio do aludido Acórdão 1.441/2016 proferido na Sessão Extraordinária de 8/6/2016, o Plenário do TCU firmou o seu entendimento no sentido de que a prescrição da pretensão punitiva deve seguir a regra geral do prazo decenal, contado a partir do fato, em linha com o art. 205 do Código Civil brasileiro, interrompendo a contagem do aludido prazo com a ordem de citação, nos termos do art. 240, caput, da Lei n.º 13.105 (Código Processual Civil) , de 2015.
11. 	Sem prejuízo, no entanto, do respeito a esse entendimento do Tribunal, deve ser reiterada a minha ressalva já registrada em vários outros julgados do TCU no sentido de que, na ausência de lei específica, o TCU não deveria aplicar qualquer prazo prescricional sobre a referida pretensão punitiva ou, então, na pior das hipóteses, o Tribunal deveria aplicar a regra prescricional fixada pela Lei n.º 9.873, de 1999, não só porque ela trata diretamente de prescrição no âmbito do direito administrativo sancionador, mas também porque, entre outras medidas, a aludida lei manda aplicar o prazo prescricional penal, quando a infração administrativa também configure crime, além de determinar expressamente que, diante de ilícito continuado ou permanente, a contagem do prazo deve iniciar a partir da cessação do aludido ilícito.
12. 	A despeito, então, de registrar essa minha posição pessoal, o TCU deve pugnar pela pronta aplicação da multa legal em desfavor dos aludidos responsáveis a partir do entendimento fixado pelo aludido Acórdão 1441/2016-TCU-Plenário.
13.	Não subsistiria, de todo modo, a eventual necessidade de promover o retorno do presente processo para buscar a citação de outros eventuais responsáveis, estando esse entendimento, aliás, em plena sintonia com a jurisprudência fixada pelo TCU a partir, por exemplo, dos Acórdãos 4.002/2020 e 5.297/2013, da 2ª Câmara, e dos Acórdãos 1.170/2017 e 1.223/2015, do Plenário, já que a ausência dessa nova citação não resultaria em prejuízo à defesa dos atuais responsáveis, não só porque o presente processo já estaria em plenas condições de efetivo julgamento pelo TCU, mas também porque a solidariedade passiva seria legalmente erigida em favor do ente estatal credor, e não das eventuais pessoas privadas devedoras, podendo, se for o caso, os atuais condenados ajuizarem a superveniente ação regressiva em desfavor de outros eventuais responsáveis supostamente coobrigados.
14.	Contudo, como a malsinada irregularidade configuraria a eventual conduta dolosa no sentido de efetivamente assumir o risco de facilitar, permitir ou concorrer para que pessoa física ou jurídica privada incorpore ou utilize rendas, verbas ou valores integrantes do acervo patrimonial da administração pública, sem a observância das formalidades legais ou regulamentares aplicáveis, resultando no eventual ilícito doloso de improbidade administrativa causador do aludido prejuízo ao erário, nos termos, por exemplo, do art. 10, I e II, além do art. 11, VI, da Lei n.º 8.429, de 1992, a eventual prescrição da ação de ressarcimento ao erário também não subsistiria, estando esse entendimento em plena consonância com a jurisprudência fixada pelo STF no bojo do RE 852.475-SP, com o trânsito em julgado a partir de 6/12/2019, diante da Tese de Repercussão Geral n.º 897 no sentido de que "São imprescritíveis as ações de ressarcimento ao erário fundadas na prática de ato doloso tipificado na Lei de Improbidade Administrativa".
15.	Diante, portanto, dos elementos de convicção até aqui obtidos neste processo, o TCU deve julgar irregulares as contas da Tkts do Brasil Ltda., além de Fortunato Leite Pimentel e Renata Morganti Dornelles, para condená-los ao pagamento do correspondente débito, sem prejuízo de lhes aplicar a multa prevista no art. 57 da Lei n.º 8.443, de 1992.
Ante o exposto, pugno pela prolação do Acórdão ora submetido a este Colegiado.
TCU, Sala das Sessões, em 25 de maio de 2021.
Ministro-Substituto ANDRÉ LUÍS DE CARVALHO 
Relator